---
title: "Análise, PNS - DIABETES"
output: pdf_document
---

```{r setup, include=FALSE}
knitr::opts_chunk$set(echo = TRUE)
```

```{r message=FALSE, warning=FALSE}
library(srvyr)
library(ggplot2)
library(ggpubr)
library(dplyr)
library(knitr)
library(tidyr)
```

# Introdução

## R Markdown

## Leitura e preparação dos dados

Os dados da Pesquisa Nacional de Saúde 2013 são disponibilizados pelo IBGE no seu site. 

**É importante lembrar que os dados relacionados a diabetes consideram pessoas com 18 anos ou mais**; por isso, o total de pessoas não é exatamente a população brasileira, isto é, perto de 200 milhões. mas é aproximadamente 143 milhões.

```{r message=FALSE, warning=FALSE, echo = FALSE}

#ajustar como os resutados serão mostraos
options( survey.lonely.psu = "adjust" )

library(survey)

#importando a biblioteca.
pns_design <- readRDS(file.path(path.expand( "~" ) ,
                                "databases/PNS/Dados/",
                                "2013 long questionnaire survey design.rds" ))

```

### Variáveis interessantes para análise


<!-- ### Utilizando o pacote `srvyr`  -->
```{r message=FALSE, warning=FALSE}
library(srvyr)
library(ggplot2)
library(ggpubr)
library(dplyr)
library(knitr)
library(tidyr)
```

```{r  echo = FALSE}
#adiciona a sintaxe dplyr de manipulação de dados ao pacote survey
pns_design_srvyr <- as_survey_design(pns_design)
```

## Criação de variáveis adicionais


### IMC -- Índice de Massa Corporal

Ao invés de utilizarmos diretamente o peso como uma variável de comparação, vamos utilizar o Índice de Massa Corporal (IMC), definido como: 

```{r  echo = FALSE}
pns_design_srvyr <- pns_design_srvyr %>% mutate(imc = w00103/(w00203/100*w00203/100)) 

```

```{r echo=FALSE }
pns_design_srvyr <- pns_design_srvyr %>% 
     mutate(imcclass = case_when(imc < 17.0 ~ "1",
                                 imc >= 17.0 & imc < 18.5 ~ "2",
                                 imc >= 18.5 & imc < 25.0 ~ "3",
                                 imc >= 25.0 & imc < 30.0 ~ "4",
                                 imc >= 30.0 & imc < 35.0 ~ "5",
                                 imc >= 35.0 & imc < 40.0 ~ "6",
                                 imc >= 40.0 ~ "7"
                                 ))

```



```{r echo=FALSE}
# Criando uma variavel idade numerica
pns_design_srvyr <- pns_design_srvyr %>% mutate(idade = as.numeric(c008))
pns_design_srvyr <- pns_design_srvyr %>% 
     mutate(fxetaria = case_when(idade <   5.0 ~ "2",
                                 idade >=  5.0 & idade < 10.0 ~ "7",
                                 idade >= 10.0 & idade < 15.0 ~ "12",
                                 idade >= 15.0 & idade < 20.0 ~ "18",
                                 idade >= 20.0 & idade < 25.0 ~ "22",
                                 idade >= 25.0 & idade < 40.0 ~ "32",
                                 idade >= 40.0 & idade < 60.0 ~ "50",
                                 idade >= 60.0 ~ "60"))
      
```

## Distribuição de pessoas por região

```{r echo=FALSE}
tir <- svytable(~ fxetaria + region, pns_design_srvyr)
tir.df <- as.data.frame(tir)
tir.spread <- spread(tir.df, region, Freq  )
kable(tir.spread, digits = 3, col.names = c("Faixa Etaria", "Norte","Nordeste","Sudeste","Sul","Centro-Oeste"), caption = "Distribuição da População por Classe de IMC por Regiões do Brasil")
```
```{r echo=FALSE}
g <- ggplot(data = tir.df) + geom_bar(aes(x = region, y = Freq/1000, fill = fxetaria), stat = "identity",  position = "dodge") + labs(x = "Região",y = "Pessoas (x1000)", title = "Distribuição da População por Faixa Etaria por Regiões do Brasil", fill = "Faixa Etaria") +  labs_pubr() + theme_pubr()
g
```


                                
### Frequência de Atividade Física

Para permitir uma melhor análise do impacto da atividade física nas doenças crônicas, criamos uma nova variável que permita relacionar a frequência de modo direto, já que a variável original `m016` apresenta uma codificação não invertida.


Valor Original    |      Codificação Original         | Novo Valor    | Codificação Variável `freqativ`
------------------|-----------------------------------|---------------|----------------------------------------
 1       |  mais de uma vez por semana       |     5      |  mais de uma vez por semana
 2       |  uma vez por semana               |     4      |  uma vez por semana
 3       |  de 2 a 3 vezes por mês           |     3      |  de 2 a 3 vezes por mês
 4       |  algumas vezes no ano             |     2      |  algumas vezes no ano
 5       |  uma vez no ano                   |     1      |    uma vez no ano
 6       |   nenhuma vez                     |     0      |     nenhuma vez

```{r echo=FALSE }

pns_design_srvyr <- pns_design_srvyr %>% mutate(freqativ = case_when(m016 == 6 ~ 0, # Nenhuma vez
                                                                     m016 == 5 ~ 1, # Uma vez/ano
                                                                     m016 == 4 ~ 2, # Algumas vezes/ano
                                                                     m016 == 3 ~ 3, # 2-3 vezes/mes
                                                                     m016 == 2 ~ 4, # Uma vez/semana
                                                                     m016 == 1 ~ 5, # Mais de uma vez/semana
                                                                     ))


```

#Frequencia de atividade fisica por idade
```{r echo=FALSE}
tff <- svytable(~ freqativ + fxetaria, pns_design_srvyr)
tff.df <- as.data.frame(tff)
tff.spread <- spread(tff.df, fxetaria, Freq  )

g <- ggplot(data = tff.df) + geom_bar(aes(x = fxetaria, y = Freq/1000, fill = freqativ), stat = "identity",  position = "dodge") + labs(x = "Faixa Etaria",y = "Pessoas (x1000)", title = "Distribuição da População por Frequencia de Ativ Fisica por Faixa Etaria", fill = "Freq Ativ Fisica") +  labs_pubr() + theme_pubr()
g

```

## Tabulações dos Dados

### Verificação de consistência das análises

```{r results= 'hide',  echo=FALSE}
tabela.prop <- prop.table(svytable(~ imcclass + region, pns_design_srvyr))
obesos.perc <- as_tibble(tabela.prop) %>% filter(imcclass >= 4) %>% summarise(tot = sum(n))
```

Para fins de consistência, buscou-se notícias sobre a obesidade no Brasil com base na Pesquisa Nacional de Saúde 2013 e foram encontradas algumas informações.

Por exemplo, o G1 da Globo colocou esta notícia na seção **Bem Estar**, em 21 de Agosto de 2015:

> **56,9% dos brasileiros têm excesso de peso, diz pesquisa de saúde do IBGE**

O link para a reportagem é:

`http://g1.globo.com/bemestar/noticia/2015/08/569-dos-brasileiros-tem-excesso-de-peso-diz-pesquisa-de-saude-do-ibge.html`

**Utilizando os dados originais da PNS, isto é, os dados baixados do IBGE e preparados para esta análise  (microdados), este índice foi calculado como** `r round(obesos.perc*100, 2)`%, ou seja, foi possível reproduzir os resultados divulgados pelo IBGE. Neste cálculo são considerados todos que estão com IMC 4 ou mais.

Outras análises e tabulações do IBGE também foram utilizadas para comparação e verificação da consistência dos resultados obtidos, indicando que a metodologia e ferramentas utilizadas aqui estão de acordo com o que é realizado pelo próprio IBGE.

### Distribuição da População por Classe de IMC por Região do Brasil

Em termos de distribuição por Regiões do Brasil, temos os seguintes resultados:

```{r echo=FALSE}
tabela <- svytable(~ imcclass + region, pns_design_srvyr)
tb.df <- as.data.frame(tabela)
tb.spread <- spread(tb.df, region, Freq  )
kable(tb.spread, digits = 3, col.names = c("Classe IMC", "Norte","Nordeste","Sudeste","Sul","Centro-Oeste"), caption = "Distribuição da População por Classe de IMC por Regiões do Brasil")
```



```{r echo=FALSE}
g <- ggplot(data = tb.df) + geom_bar(aes(x = region, y = Freq/1000, fill = imcclass), stat = "identity",  position = "dodge") + labs(x = "Região",y = "Pessoas (x1000)", title = "Distribuição da População por Classe de IMC por Regiões do Brasil", fill = "Classe IMC") +  labs_pubr() + theme_pubr()
g
```

```{r echo = FALSE }
tabelaimcreg.prop <- prop.table(svytable(~ imcclass + region, pns_design_srvyr))
kable(cbind(tb.spread$imcclass,addmargins(tabelaimcreg.prop*100, 2)), digits = 2, caption = "Proporção de Distribuição da População por Classe de IMC por Regiões do Brasil", col.names = c("Classe IMC", "Norte","Nordeste","Sudeste","Sul","Centro-Oeste", "Total (%)"))
```

### Faixas Etárias por Região do Brasil

Em termos de distribuição por Regiões do Brasil, temos os seguintes resultados:


```{r  echo=FALSE}
tabela.fxet <- svytable(~ fxetaria + region, pns_design_srvyr)
tbfxet.df <- as.data.frame(tabela.fxet)
tbfxet.spread <- spread(tbfxet.df, region, Freq  )
kable(tbfxet.spread, digits = 3, col.names = c("Faixa Etaria", "Norte","Nordeste","Sudeste","Sul","Centro-Oeste"),  caption = "Distribuição da População por Faixa Etária (acima de 18 anos) por Regiões do Brasil")
```

```{r  echo=FALSE}
g <- ggplot(data = tbfxet.df) + geom_bar(aes(x = region, y = Freq/1000, fill = fxetaria), stat = "identity",  position = "dodge") + labs(x = NULL,y = "Pessoas (x1000)", title = "Distribuição da População por Faixa Etária (acima de 18 anos) \npor Regiões do Brasil", fill = "Faixa Etária") +  labs_pubr() + theme_pubr() #+ theme(legend.position = "right")
g
```