---
title: "Análise, PNS - DIABETES"
author: "Diego Aguirre, Gabriel Rodrigues, Henrique Alves"
date: '2019'
output:
  pdf_document: default
  html_document: default
subtitle: Data Prep
---

```{r setup, include=FALSE}
knitr::opts_chunk$set(echo = TRUE)
```

```{r message=FALSE, warning=FALSE, echo = FALSE}
library(srvyr)
library(ggplot2)
library(ggpubr)
library(dplyr)
library(knitr)
library(tidyr)
```

# Introdução

## R Markdown

## Leitura e preparação dos dados

Os dados da Pesquisa Nacional de Saúde 2013 são disponibilizados pelo IBGE no seu site. 

**É importante lembrar que os dados relacionados a diabetes consideram pessoas com 18 anos ou mais**; por isso, o total de pessoas não é exatamente a população brasileira, isto é, perto de 200 milhões. mas é aproximadamente 143 milhões, com os dados de 2013.

```{r message=FALSE, warning=FALSE, echo = FALSE}

#ajustar como os resutados serão mostrados
options( survey.lonely.psu = "adjust" )

library(survey)

#importando a biblioteca.
pns_design <- readRDS(file.path(path.expand( ".." ) ,
                                "databases",
                                "2013 long questionnaire survey design.rds" ))

```


### Variáveis interessantes para análise

Variáveis Demográficas e Pessoais:

* `c006` - Sexo:
    + `1` - masculino
    + `2` - feminino
* `i001` - Tem plano de saúde
    + `1` - sim
    + `2` - não
* `c008` - Idade (numérica)
* `c009` - Cor ou Raça
   + `1` - Branca
   + `2` - Preta
   + `3` - Amarela
   + `4` - Parda
   + `5` - Indígena
   + `9` - Ignorado
* `m016` - nos últimos 12 meses, frequência de atividades esportivas
    + `1` - mais de uma vez por semana;
    + `2` - uma vez por semana;
    + `3` - de 2 a 3 vezes por mês;
    + `4` - algumas vezes no ano;
    + `5` - uma vez no ano;
    + `6` - nenhuma vez.
* `p035`  - quantos dias por semana costuma praticar exerc físico ou esporte
* `w00103` - peso final (medido) (kg)
* `w00203` - altura final (medido) (cm)
* `w00303` - circunferência cintura final (cm)

Variáveis de Utilização de Serviços de Saúde:

* `j004` - Qual foi o principal motivo de saúde que impediu _____ de realizar suas atividade habituais nas duas últimas semanas? 
   + `14` - Pressão Alta
   + `15` - Diabetes

Estilos de Vida

* `p020`	- Em quantos dias da semana o(a) Sr(a) costuma tomar refrigerante (ou suco artificial)? (0 = Nunca ou menos de uma vez por semana)
* `p021` - Que tipo de refrigerante ou suco artificial o(a) Sr(a) costuma tomar?
   + `1` - 1 copo
   + `2` - 2 copos
   + `3` - 3 copos
            Não aplicavel
* `p022`	- Em geral, quantos copos de refrigerante ou suco artificial o(a) Sr(a) costuma tomar por dia?
   + `1` - 1 copo
   + `2` - 2 copos
   + `3` - 3 copos
            Não aplicavel
* `p025`	- Em quantos dias da semana o(a) Sr(a) come alimentos doces, tais como pedaços de bolo ou torta, doces, chocolates, balas, biscoitos ou bolachas doces? (0 = Nunca ou menos de uma vez por semana)
* `p027` - Com que frequência o(a) Sr(a) costuma consumir alguma bebida alcoólica?
   + `1` - Não bebo nunca
   + `2` - Mênos de uma vez por mês
   + `3` - Uma vez ou mais por mês
            Não aplicavel
* `P028`	- Quantos dias por semana o(a) Sr(a) costuma tomar alguma bebida alcoólica? (0 = Nunca ou menos de uma vez por semana)

* `P029`	- Em geral, no dia que o(a) Sr(a) bebe, quantas doses de bebida alcoólica o(a) Sr(a) consome? (1 dose de bebida alcoólica equivale a 1 lata de cerveja, 1 taça de vinho ou 1 dose de cachaça, whisky ou qualquer outra bebida alcoólica destilada)
* `P03701`	- Em geral, no dia que o(a) Sr(a) pratica exercício ou esporte, quantas horas dura esta atividade?
* `P03702`	- Em geral, no dia que o(a) Sr(a) pratica exercício ou esporte, quantos minutos dura esta atividade?

Variáveis de Doenças Crônicas

* `Q002`	- Algum médico já lhe deu o diagnóstico de hipertensão arterial (pressão alta)?
   + `1` - Sim
   + `2` - Apenas durante a gravidez
   + `3` - Não
            Não aplicavel
* `Q029`	- 
   + `1` - Há menos de 6 meses
   + `2` - Entre 6 meses  e menos de 1 ano
   + `3` - Entre 1 ano e menos de 2 anos
   + `4` - Entre 2 anos e menos de 3 anos
   + `5` - Há 3 anos ou mais
   + `6` - Nunca fez
            Não aplicavel
* `Q030`	- Algum médico já lhe deu o diagnóstico de diabetes?
   + `1` - Sim
   + `2` - Apenas durante a gravidez (só para mulheres)
   + `3` - Não
            Não aplicavel
* `Q060`	- Algum médico já lhe deu o diagnóstico de colesterol alto?
   + `1` - Sim
   + `2` - Não
            Não aplicavel
* `Q068`	- Algum médico já lhe deu o diagnóstico de AVC (Acidente Vascular cerebral) ou derrame?
   + `1` - Sim
   + `2` - Não
            Não aplicavel
* `Q124`	- Algum médico já lhe deu o diagnóstico de insuficiência renal crônica?
   + `1` - Sim
   + `2` - Não
            Não aplicavel
            
* `R039`	-R39. Durante a sua vida, a sra já ficou grávida (mesmo que a gravidez não tenha chegado até o final)?
   + `1` - Sim
   + `2` - Não
            Não aplicavel
* `S020`	- Durante o pré-natal, a Sra fez exame de sangue? 
   + `1` - Sim
   + `2` - Não
            Não aplicavel
* `S021`	- Em alguma consulta do pré-natal o médico ou enfermeiro falou que seu exame de sangue mostrou açúcar alto (presença de diabetes)?
   + `1` - Sim
   + `2` - Não
            Não aplicavel
* `W00407`	- Pressão arterial sistólica  - Final (em mmHg) 
   + `60 a 290` - mmHg
   + `999` - Erro
W00408 - Pressão arterial diastólica - Final (em mmHg) 
   + `60 a 290` - mmHg
   + `999` - Erro

Variáveis de Identificação e controle

V0001 - Unidade da Federação
V0026	- Tipo de situação censitária



```{r message=FALSE, warning=FALSE}
#Utilizando o pacote `srvyr`
library(srvyr)
library(ggplot2)
library(ggpubr)
library(dplyr)
library(knitr)
library(tidyr)
```

```{r  echo = FALSE}
#adiciona a sintaxe dplyr de manipulação de dados ao pacote survey
pns_design_srvyr <- as_survey_design(pns_design)
```

## Criação de variáveis adicionais


### IMC -- Índice de Massa Corporal

Ao invés de utilizarmos diretamente o peso como uma variável de comparação, vamos utilizar o Índice de Massa Corporal (IMC), definido como: 

$$\mbox{IMC} = \frac{\mbox{peso}}{\mbox{altura}^2}$$

```{r  echo = FALSE}
pns_design_srvyr <- pns_design_srvyr %>% mutate(imc = w00103/(w00203/100*w00203/100)) 
```

Vamos considerar também as faixas do IMC definidas pela Organização Mundial da Saúde, conforme mostrado na tabela a seguir:

Classificação        |  Faixa de Peso    |       Sintomas
---------------------|-------------------|----------------------------------------------------
Muito abaixo do peso |16 a 16,9 kg/m2    | Queda de cabelo, infertilidade, ausência menstrual
Abaixo do peso       |17 a 18,4 kg/m2    | Fadiga, stress, ansiedade
Peso normal          |18,5 a 24,9 kg/m2  | Menor risco de doenças cardíacas e vasculares
Acima do peso        |25 a 29,9 kg/m2    | Fadiga, má circulação, varizes
Obesidade Grau I     |30 a 34,9 kg/m2    | Diabetes, angina, infarto, aterosclerose
Obesidade Grau II    |35 a 40 kg/m2      | Apneia do sono, falta de ar
Obesidade Grau III   |maior que 40 kg/m2 | Refluxo, dificuldade para se mover, escaras, diabetes, infarto, AVC

```{r echo=FALSE }
pns_design_srvyr <- pns_design_srvyr %>% 
     mutate(imcclass = case_when(imc < 17.0 ~ "1",
                                 imc >= 17.0 & imc < 18.5 ~ "2",
                                 imc >= 18.5 & imc < 25.0 ~ "3",
                                 imc >= 25.0 & imc < 30.0 ~ "4",
                                 imc >= 30.0 & imc < 35.0 ~ "5",
                                 imc >= 35.0 & imc < 40.0 ~ "6",
                                 imc >= 40.0 ~ "7"
                                 ))

```

### Faixa etária

Uma outra classificação interessante é por faixa etária. Temos uma classificação publicada pela Revista Exame no artigo de Novembro de 2016 baseado nos dados da PNAD 2015  [Um retrato do Brasil e do brasileiro, segundo o IBGE](https://exame.abril.com.br/brasil/um-retrato-do-brasil-e-do-brasileiro-segundo-o-ibge/)

No artigo mencionado são considerados os seguintes grupos etários:

Faixa   |   Classe Aqui
--------|-----------------
0--4    |  2
5--9    |  7
10--14  |  12
15--19  |  18
20--24  |  22
25--39  |  32
40--59  |  50
60+     |  60

```{r echo=FALSE}
# Criando uma variavel de faixa etaria
pns_design_srvyr <- pns_design_srvyr %>% mutate(idade = as.numeric(c008))
pns_design_srvyr <- pns_design_srvyr %>% 
     mutate(fxetaria = case_when(idade <   5.0 ~ "2",
                                 idade >=  5.0 & idade < 10.0 ~ "7",
                                 idade >= 10.0 & idade < 15.0 ~ "12",
                                 idade >= 15.0 & idade < 20.0 ~ "18",
                                 idade >= 20.0 & idade < 25.0 ~ "22",
                                 idade >= 25.0 & idade < 40.0 ~ "32",
                                 idade >= 40.0 & idade < 60.0 ~ "50",
                                 idade >= 60.0 ~ "60"))
      
```



## Tabulações

### Prevalência de pessoas com diabetes

Para verificarmos se nossas métricas estão corretas buscamos referência sobre a análise de diabetes pela PNS através de outras fontes:
   
>**No Brasil, conforme narra o artigo, dados recentes da Pesquisa Nacional em Saúde (PNS) de 2013 estimou a prevalência de Diabetes Mellitus em 6,2% dos participantes com 18 anos ou mais.**
   
Fiocruz:
   https://portal.fiocruz.br/noticia/diabetes-pesquisa-avalia-os-fatores-associados-qualidade-de-vida

A Fundação Oswaldo Cruz (Fiocruz) foi uma das responsáveis em parceria com o Instituto Brasileiro de Geografia e Estatística(IBGE) pela PNS. Esse valor demonstra a consistência das nossas análises como vemos no gráfico abaixo onde a taxa de diabéticos correspondeu ao do estudos publicados pela Fiocruz.
   
Utilizamos a variável `q030` que identifica se o partitipante já foi diagnosticado com Diabetes por algum médico. Os valores `não aplicável` demonstra as pessoas que nunca fizeram exames de sangue, definidas pela variável `q029` que pergunta quando foi a última vez que a pessoa fez exame de sangue. 


```{r echo=FALSE}
# q030 variável de diagnostico de diabetes
tir <- survey::svytable(~ q030, pns_design_srvyr)
tir.df <- as.data.frame(tir)
tir.df$q030 <- c("Não Aplicável", "Diabético", "Diabete Gestacional", "Não Diabético")
tir.df$Freq <- tir.df$Freq / sum(tir.df$Freq) 

p <-ggplot(data=tir.df, aes(x=q030, y=Freq*100, fill = q030)) +
  geom_bar(stat="identity") +
  geom_text(aes(label=round(Freq*100, digits = 1)), vjust=-0.5, color="black", size=3.5)+ 
  labs_pubr() + theme_pubr()
p

```

### Porcentagem de Diagnóstico de Diabetes por sexo

Realizando uma análise mais específica, obtivemos também consistência nos dados que dizem a respeita da taxa de diabéticos em relação ao sexo, como resultado obtivemos uma taxa de 5,4% para os homens e 7% para as mulheres. Para verificar a consistência dos dados utilizamos um artigo científico publicado na biblioteca virtual de saúde (SciELO).  
   
Para o cáculo utilizamos a variável `c006` que representa o sexo do entrevistado e a variável `q030` utilizada na análise anterior.
   
Artigo:
   http://www.scielo.br/scielo.php?pid=s2237-96222015000200305&script=sci_abstract&tlng=pt
   

```{r echo=FALSE}

# c006 variavel do sexo do individuo

diab_sexo <- survey::svytable(~ q030 + c006, pns_design_srvyr)
diab_sexo.df <- as.data.frame(diab_sexo)


diab_sexo.df[diab_sexo.df$c006 == "masculino",c("Freq")] <- diab_sexo.df[diab_sexo.df$c006 == "masculino",c("Freq")]/sum(diab_sexo.df[diab_sexo.df$c006 == "masculino",c("Freq")] )
                                                                                                         diab_sexo.df[diab_sexo.df$c006 == "feminino",c("Freq")] <- diab_sexo.df[diab_sexo.df$c006 == "feminino",c("Freq")]/sum(diab_sexo.df[diab_sexo.df$c006 == "feminino",c("Freq")] )                                 
                                                                                       
diab_sexo.df$q030 <-  c("Não Aplicável", "Diabético", "Diabete Gestacional", "Não Diabético", "Não Aplicável", "Diabético", "Diabete Gestacional", "Não Diabético")

                                                                                                         
p1 <-ggplot(data=diab_sexo.df, aes(x=q030, y=Freq*100 ,fill=c006)) +
  geom_bar(position="dodge", stat="identity") +
  geom_text(aes(label=round(Freq*100, digits = 1)), position=position_dodge(width=0.9), vjust=-0.5, color="black", size=3.5)+
  theme_minimal()+
  ggtitle("Porcentagem diabetes em relação ao sexo") +
  xlab("Categoria") + ylab("Porcentagem %") 


p1

```



### Procentagem de diabéticos por Faixa Etária

Analisando a população brasileira por faixa etária e considerando apenas pessoas com 60 anos ou mais, obtivemos uma taxa de 18,1% do total dessa população-alvo são diabéticos, utilizando como referência o atlas do IDF de 2017 que utiliza a população acima dos 65 anos de idade que contabiliza um total de 19% de diabéticos, chegamos a valores muito próximos.

fonte:
   https://www.diabetes.org.br/profissionais/images/2018/poster-atlas-idf-2017.pdf

```{r echo=FALSE}

fxetaria_diab.df = as.data.frame(survey::svytable(~fxetaria + q030, pns_design_srvyr))

grp <- group_by(fxetaria_diab.df, fxetaria) %>% summarise(freq = sum(Freq))

fxetaria_diab.df <- fxetaria_diab.df[fxetaria_diab.df$q030 == "1",]

fxetaria_diab.df$Freq <- fxetaria_diab.df$Freq/grp$freq

fxetaria_diab.df <- fxetaria_diab.df[-2]

p <- ggplot(data=fxetaria_diab.df, aes(x=fxetaria, y=Freq * 100, fill = fxetaria)) +     
   geom_bar( stat = "identity",  position = "dodge")+  geom_text(aes(label=round(Freq*100, digits = 1)), position=position_dodge(width=0.9), vjust=-0.5, color="black", size=3.5)

p

```


                                
### Frequência de Atividade Física

Para permitir uma melhor análise da relação da atividade física com a diabetes, criamos uma nova variável que permita relacionar a frequência de modo direto, já que a variável original `m016` apresenta uma codificação não invertida.


Valor Original    |      Codificação Original         | Novo Valor    | Codificação Variável `freqativ`
------------------|-----------------------------------|---------------|----------------------------------------
 1                |  mais de uma vez por semana       |     5         |  mais de uma vez por semana
 2                |  uma vez por semana               |     4         |  uma vez por semana
 3                |  de 2 a 3 vezes por mês           |     3         |  de 2 a 3 vezes por mês
 4                |  algumas vezes no ano             |     2         |  algumas vezes no ano
 5                |  uma vez no ano                   |     1         |  uma vez no ano
 6                |   nenhuma vez                     |     0         |  nenhuma vez
 
```{r echo=FALSE }

pns_design_srvyr <- pns_design_srvyr %>% mutate(freqativ = case_when(m016 == 6 ~ 0, # Nenhuma vez
                                                                     m016 == 5 ~ 1, # Uma vez/ano
                                                                     m016 == 4 ~ 2, # Algumas vezes/ano
                                                                     m016 == 3 ~ 3, # 2-3 vezes/mes
                                                                     m016 == 2 ~ 4, # Uma vez/semana
                                                                     m016 == 1 ~ 5, # Mais de uma vez/semana
                                                                     ))


```

### Taxa de diabéticos por frequencia de atividade física

   Um dos fatores preditores que podem indicar se uma pessoa é propensa ou não a desenvolver a diabetes é se ela pratica ou não atividade física. Mais de 80% dos diabéticos não praticam atividades físicas, mas vemos que há um aumento dos diabéticos que mantém uma frequencia de 1 vez por semana ou mais. 
   Como demonstrado no artigo abaixo, realizar atividades físicas é essencial para ajudar no bom controle da doença e garantir uma boa qualidade de vida. 
   
Artigo:
   https://www.diabetes.org.br/publico/meu-esporte-minha-vida/965-atividade-fisica-e-diabetes
   
```{r echo=FALSE}
freq_diab <- survey::svytable(~ q030 + freqativ + fxetaria , pns_design_srvyr)
freq_diab.df <- as.data.frame(freq_diab)

freq_diab.df <- freq_diab.df[freq_diab.df$q030 == '1',]

freq_diab.df$Freq <- freq_diab.df$Freq/sum(freq_diab.df$Freq)    

g <- ggplot(data = freq_diab.df) + 
   geom_bar(aes(x = freqativ, y = Freq, fill=fxetaria ), stat = "identity") +
   labs(x = "Freq Ativ Fisica",y = "Pessoas %", title = "Frequencia de Ativ Fisica x Diabeticos") 
g

```


## Taxa de diabéticos por região e por situação censitária


```{r echo=FALSE}

dist_populacao <- as.data.frame(survey::svytable(~region + v0026, pns_design_srvyr ))

pop_aux1 <- dist_populacao[dist_populacao$v0026 == 1,]
colnames(pop_aux1) <- c("Regiao", "Urbano", "Freq_Urbano")

pop_aux2 <- dist_populacao[dist_populacao$v0026 == 2,]
colnames(pop_aux2) <- c("Regiao", "Rural", "Freq_Rural")

dist_populacao <- cbind(pop_aux1,pop_aux2[, c("Rural", "Freq_Rural")])

dist_populacao$total <- dist_populacao$Freq_Urbano + dist_populacao$Freq_Rural

dist_populacao[,c("Regiao", "Freq_Urbano", "Freq_Rural")]

```

   Dos aproximadamente 146 milhões de brasileiros acima de 18 anos, cerca de 64 milhões(44%) estão no sudeste, isso implica que a quantidade de diabéticos nessa região vai muito maior do que as outras regiões como vemos no gráfico abaixo. Cerca de 49,7% dos diabéticos residem no sudeste brasileiro.


```{r echo=FALSE}
#* `Q030`	- Algum médico já lhe deu o diagnóstico de diabetes?
#   + `1` - Sim
#region
diab_estados <- survey::svytable(~ q030 + region + v0026, pns_design_srvyr )
diab_estados.df <- as.data.frame(diab_estados)

diab_estados.df <- diab_estados.df[diab_estados.df$q030 == '1',]
#diab_estados.df$Freq <- diab_estados.df$Freq / sum(diab_estados.df$Freq)

diab_estados.df$v0026 = as.character(diab_estados.df$v0026)
diab_estados.df$v0026[diab_estados.df$v0026 == 1]  = "1 - Urbano"
diab_estados.df$v0026[diab_estados.df$v0026 == 2]  = "2 - Rural"


p <-ggplot(data=diab_estados.df, aes(x=region, y=Freq/1000, fill=v0026)) +
  geom_bar(stat="identity") +
  geom_text(aes(label=round(Freq/1000, digits = 1)), vjust=1, color="black", size=3.5)
p

```

## Distribuição das taxas de diabéticos por estado

   Como demonstrado no artigo acima as maiores taxas de diabéticos do Brasil estão em Mato Grosso do Sul, São Paulo e Rio Grande do Sul respectivamente. Esses dados correspondem com as taxas demonstrados no gráfico abaixo.

```{r echo=FALSE}
#* `Q030`	- Algum médico já lhe deu o diagnóstico de diabetes?
#   + `1` - Sim
#   + V0001 - Unidade da Federação
library(brazilmaps)
mapa <- get_brmap("State")

diab_estados <- as.data.frame(survey::svytable(~ v0001 + q030 , pns_design_srvyr))
qtd_estados = aggregate(diab_estados$Freq, by=list(Category=diab_estados$v0001), FUN=sum)

diab_estados <- diab_estados[diab_estados$q030 == 1,]

diab_estados$Porcent <- diab_estados$Freq / qtd_estados$x


teste <- toupper(c("Rondônia","Acre","Amazonas","Roraima","Pará","Amapá","Tocantins","Maranhão","Piauí","Ceará",
          "Rio Grande do Norte","Paraíba","Pernambuco","Alagoas","Sergipe","Bahia","Minas Gerais","Espírito Santo","Rio de Janeiro","São Paulo","Paraná","Santa Catarina","Rio Grande do Sul","Mato Grosso do Sul",
          "Mato Grosso","Goiás","Distrito Federal"))

porc_est <- as.data.frame(teste)
porc_est$Porcent <- diab_estados$Porcent
##
##uf_map <- get_brmap("State") %>% 
#  inner_join(porc_est, c("nome" = "teste"))

#uf_map %>% 
#  ggplot(aes(fill = Porcent)) +
#  geom_sf() +
#  scale_fill_continuous(low = "lightblue", high = "darkblue") 

plot_brmap(get_brmap("State"), data_to_join = porc_est, join_by = c("nome" = "teste"),
var = "Porcent") + scale_fill_continuous(low = "lightblue", high = "darkblue") 



```



## Distribuição da idade de diagnóstico de Diabetes

Temos o gráfico que demonstra a idade que as pessoas foram diagnosticadas com a doença. Acima dos 30 anos é que os diagnósticos são mais realizados e tendo seu pico próximo aos 50 anos. Como idade é um dos fatores preditivos, faz sentido que com o passar dos anos a quantidade de diagnósticos aumente.

```{r echo=FALSE}

survey::svyhist(~as.numeric(q031), subset(pns_design_srvyr, q030==1))
dens <- survey::svysmooth(~as.numeric(q031), subset(pns_design_srvyr, (q030==1) & (q030!=" ")))
lines(dens,col="blue",lwd=2)

```

## Gravidez

Avaliando a distribuição de gravidez pela classificação de diagnóstico de diabetes observamos que as mulheres que apresentaram diabetes na gravidez(2) possuem outliers muito mais expressivos que os outros grupos, chegando até a 18 o número de partos. A mediana mantém o mesmo entre todas as classes, mas tendo uma distância interquartil menor entre as diabéticas.

``` {r echo=FALSE}

survey::svyboxplot(r043 ~ q030, subset(pns_design_srvyr, c006 == "feminino"), all.outliers=TRUE)

```



``` {r echo=FALSE}

#Separando a base de dados

df = pns_design_srvyr[ ,c("c006", "c009", "d009", "w00103", "w00203", "p009", "p018", "p020", "p025", "p026", "p028", "p035", "p050", "q002", "q029", "q060", "q068", "q124","r039", "freqativ", "fxetaria", "idade", "imc", "q030")]



names(df$variables) = c("sexo_c006","cor_raca_c009", "escolaridade_d009", "peso_w00103", "altura_w00203", "come_verduras_p009", "come_frutas_p018", "refrigerante_suco_p020", "alimentos_doces_p025", "substitui_refeicoes_p026", "bebida_alcoolica_p028", "dias_semana_ativ_fisica_p035", "fumante_p050", "pressao_alta_q002", "exames_glicemia_q029", "colesterol_alto_q060", "avc_q068", "insuficiencia_renal_q124", "ja_ficou_gravida_r039", "freqativ", "fxetaria", "idade", "imc", "diagnostico_diabetes_q030")

```

## Data Prep

### Preenchendo NAs

* Variáveis d009, p028, p035 e r039 que eram NAs serão preenchidas com 0, já que demonstram uma ausência de seus valores.
```{r echo=FALSE}

# pressao alta = q002

df$variables$escolaridade_d009 = as.numeric(df$variables$escolaridade_d009)
df$variables[is.na(df$variables$escolaridade_d009), c("escolaridade_d009")] = 0
df$variables[is.na(df$variables$bebida_alcoolica_p028), c("bebida_alcoolica_p028")] = 0
df$variables[is.na(df$variables$dias_semana_ativ_fisica_p035), c("dias_semana_ativ_fisica_p035")] = 0
df$variables[df$variables$ja_ficou_gravida_r039 == " ", c("ja_ficou_gravida_r039")] = 0

```



* Variável c006(peso), será preenchida com a média das pessoas separadas pelo sexo(c006) e pela faixa etária(fxetaria).

```{r echo=FALSE}

df$variables$sexo_c006 <- as.character(df$variables$sexo_c006) 

masc_18 = as.numeric(survey::svymean(~peso_w00103 ,subset(x = df, subset = fxetaria == 18 & sexo_c006 == "masculino"), na.rm=TRUE))
masc_22 = as.numeric(survey::svymean(~peso_w00103 ,subset(x = df, subset = fxetaria == 22 & sexo_c006 == "masculino"), na.rm=TRUE))
masc_32 = as.numeric(survey::svymean(~peso_w00103 ,subset(x = df, subset = fxetaria == 32 & sexo_c006 == "masculino"), na.rm=TRUE))
masc_50 = as.numeric(survey::svymean(~peso_w00103 ,subset(x = df, subset = fxetaria == 50 & sexo_c006 == "masculino"), na.rm=TRUE))
masc_60 = as.numeric(survey::svymean(~peso_w00103 ,subset(x = df, subset = fxetaria == 60 & sexo_c006 == "masculino"), na.rm=TRUE))


femi_18 = as.numeric(survey::svymean(~peso_w00103 ,subset(x = df, subset = fxetaria == 18 & sexo_c006 == "feminino"), na.rm=TRUE))
femi_22 = as.numeric(survey::svymean(~peso_w00103 ,subset(x = df, subset = fxetaria == 22 & sexo_c006 == "feminino"), na.rm=TRUE))
femi_32 = as.numeric(survey::svymean(~peso_w00103 ,subset(x = df, subset = fxetaria == 32 & sexo_c006 == "feminino"), na.rm=TRUE))
femi_50 = as.numeric(survey::svymean(~peso_w00103 ,subset(x = df, subset = fxetaria == 50 & sexo_c006 == "feminino"), na.rm=TRUE))
femi_60 = as.numeric(survey::svymean(~peso_w00103 ,subset(x = df, subset = fxetaria == 60 & sexo_c006 == "feminino"), na.rm=TRUE))


df$variables[df$variables$fxetaria == 18 & df$variables$sexo_c006 == "masculino" & is.na(df$variables$peso_w00103), c("peso_w00103")] = round(masc_18, digits = 1)
df$variables[df$variables$fxetaria == 22 & df$variables$sexo_c006 == "masculino" & is.na(df$variables$peso_w00103), c("peso_w00103")] = round(masc_22, digits = 1)
df$variables[df$variables$fxetaria == 32 & df$variables$sexo_c006 == "masculino" & is.na(df$variables$peso_w00103), c("peso_w00103")] = round(masc_32, digits = 1)
df$variables[df$variables$fxetaria == 50 & df$variables$sexo_c006 == "masculino" & is.na(df$variables$peso_w00103), c("peso_w00103")] = round(masc_50, digits = 1)
df$variables[df$variables$fxetaria == 60 & df$variables$sexo_c006 == "masculino" & is.na(df$variables$peso_w00103), c("peso_w00103")] = round(masc_60, digits = 1)


df$variables[df$variables$fxetaria == 18 & df$variables$sexo_c006 == "feminino" & is.na(df$variables$peso_w00103), c("peso_w00103")] = round(femi_18, digits = 1)
df$variables[df$variables$fxetaria == 22 & df$variables$sexo_c006 == "feminino" & is.na(df$variables$peso_w00103), c("peso_w00103")] = round(femi_22, digits = 1)
df$variables[df$variables$fxetaria == 32 & df$variables$sexo_c006 == "feminino" & is.na(df$variables$peso_w00103), c("peso_w00103")] = round(femi_32, digits = 1)
df$variables[df$variables$fxetaria == 50 & df$variables$sexo_c006 == "feminino" & is.na(df$variables$peso_w00103), c("peso_w00103")] = round(femi_50, digits = 1)
df$variables[df$variables$fxetaria == 60 & df$variables$sexo_c006 == "feminino" & is.na(df$variables$peso_w00103), c("peso_w00103")] = round(femi_60, digits = 1)

```

* Variável w00203(altura), será preenchida com a média das pessoas separadas pelo sexo(c006) e pela faixa etária(fxetaria).

```{r echo=FALSE}


masc_18 = as.numeric(survey::svymean(~altura_w00203 ,subset(x = df, subset = fxetaria == 18 & sexo_c006 == "masculino"), na.rm=TRUE))
masc_22 = as.numeric(survey::svymean(~altura_w00203 ,subset(x = df, subset = fxetaria == 22 & sexo_c006 == "masculino"), na.rm=TRUE))
masc_32 = as.numeric(survey::svymean(~altura_w00203 ,subset(x = df, subset = fxetaria == 32 & sexo_c006 == "masculino"), na.rm=TRUE))
masc_50 = as.numeric(survey::svymean(~altura_w00203 ,subset(x = df, subset = fxetaria == 50 & sexo_c006 == "masculino"), na.rm=TRUE))
masc_60 = as.numeric(survey::svymean(~altura_w00203 ,subset(x = df, subset = fxetaria == 60 & sexo_c006 == "masculino"), na.rm=TRUE))


femi_18 = as.numeric(survey::svymean(~altura_w00203 ,subset(x = df, subset = fxetaria == 18 & sexo_c006 == "feminino"), na.rm=TRUE))
femi_22 = as.numeric(survey::svymean(~altura_w00203 ,subset(x = df, subset = fxetaria == 22 & sexo_c006 == "feminino"), na.rm=TRUE))
femi_32 = as.numeric(survey::svymean(~altura_w00203 ,subset(x = df, subset = fxetaria == 32 & sexo_c006 == "feminino"), na.rm=TRUE))
femi_50 = as.numeric(survey::svymean(~altura_w00203 ,subset(x = df, subset = fxetaria == 50 & sexo_c006 == "feminino"), na.rm=TRUE))
femi_60 = as.numeric(survey::svymean(~altura_w00203 ,subset(x = df, subset = fxetaria == 60 & sexo_c006 == "feminino"), na.rm=TRUE))


df$variables[df$variables$fxetaria == 18 & df$variables$sexo_c006 == "masculino" & is.na(df$variables$altura_w00203), c("peso_w00103")] = round(masc_18, digits = 1)
df$variables[df$variables$fxetaria == 22 & df$variables$sexo_c006 == "masculino" & is.na(df$variables$altura_w00203), c("peso_w00103")] = round(masc_22, digits = 1)
df$variables[df$variables$fxetaria == 32 & df$variables$sexo_c006 == "masculino" & is.na(df$variables$altura_w00203), c("peso_w00103")] = round(masc_32, digits = 1)
df$variables[df$variables$fxetaria == 50 & df$variables$sexo_c006 == "masculino" & is.na(df$variables$altura_w00203), c("peso_w00103")] = round(masc_50, digits = 1)
df$variables[df$variables$fxetaria == 60 & df$variables$sexo_c006 == "masculino" & is.na(df$variables$altura_w00203), c("peso_w00103")] = round(masc_60, digits = 1)


df$variables[df$variables$fxetaria == 18 & df$variables$sexo_c006 == "feminino" & is.na(df$variables$altura_w00203), c("altura_w00203")] = round(femi_18, digits = 1)
df$variables[df$variables$fxetaria == 22 & df$variables$sexo_c006 == "feminino" & is.na(df$variables$altura_w00203), c("altura_w00203")] = round(femi_22, digits = 1)
df$variables[df$variables$fxetaria == 32 & df$variables$sexo_c006 == "feminino" & is.na(df$variables$altura_w00203), c("altura_w00203")] = round(femi_32, digits = 1)
df$variables[df$variables$fxetaria == 50 & df$variables$sexo_c006 == "feminino" & is.na(df$variables$altura_w00203), c("altura_w00203")] = round(femi_50, digits = 1)
df$variables[df$variables$fxetaria == 60 & df$variables$sexo_c006 == "feminino" & is.na(df$variables$altura_w00203), c("altura_w00203")] = round(femi_60, digits = 1)

```

### Inversão de valores de variáveis

Para permitir e simplificar a análise a partir de um modelo alteraremos os valor de variáveis.

`q002`, pressão alta:


Valor Original    |      Codificação Original         | Novo Valor    | Codificação Variável `pressao_alta_q002`
------------------|-----------------------------------|---------------|----------------------------------------
 1                |  sim                              |     1         |  sim
 2                |  apenas na gravidez               |     1         |  sim
 3                |  não                              |     0         |  não
 

```{r echo=FALSE}

df$variables[df$variables$pressao_alta_q002 == 2, c("pressao_alta_q002")] = 1
df$variables[df$variables$pressao_alta_q002 == 3, c("pressao_alta_q002")] = 0

```
 
`q060`, colesterol alto:


Valor Original    |      Codificação Original         | Novo Valor    | Codificação Variável `colesterol_alto_q060`
------------------|-----------------------------------|---------------|----------------------------------------
 1                |  sim                              |     1         |  sim
 2                |  não                              |     0         |  não
 

```{r echo=FALSE}

df$variables[df$variables$colesterol_alto_q060 == 2, c("colesterol_alto_q060")] = 0

```

 
`q124`, insuficiencia renal:


Valor Original    |      Codificação Original    | Novo Valor    | Codificação Variável `insuficiencia_renal_q124`
------------------|-----------------------------------|---------------|----------------------------------------
 1                |  sim                              |     1         |  sim
 2                |  não                              |     0         |  não
 

```{r echo=FALSE}

df$variables[df$variables$insuficiencia_renal_q124 == 2, c("insuficiencia_renal_q124")] = 0

```

`p050`, fumante:
definição de fumante: http://pepsic.bvsalud.org/scielo.php?script=sci_arttext&pid=S1413-03942014000200015

Valor Original    |      Codificação Original    | Novo Valor    | Codificação Variável `fumante_p050`
------------------|-----------------------------------|---------------|----------------------------------------
 1                |  sim, diariamente                  |     1         |  sim
 2                |  sim, menos que diariamente        |     0         |  não
 3                |  não fumo atualmente               |     0         |  não

```{r echo=FALSE}

df$variables[df$variables$fumante_p050 == 2 | df$variables$fumante_p050 == 3, c("fumante_p050")] = 0

```



`q068`, avc:

Valor Original    |      Codificação Original    | Novo Valor    | Codificação Variável `ja_ficou_gravida_r039`
------------------|------------------------------|---------------|----------------------------------------
 1                |  sim                         |     1         |  sim
 2                |  não                         |     0         |  não

```{r echo=FALSE}

df$variables[df$variables$avc_q068 == 2, c("avc_q068")] = 0

```

`q068`, gravidez:

Valor Original    |      Codificação Original    | Novo Valor    | Codificação Variável `ja_ficou_gravida_r039`
------------------|------------------------------|---------------|----------------------------------------
 1                |  sim                         |     1         |  sim
 2                |  não                         |     0         |  não

```{r echo=FALSE}

df$variables[df$variables$ja_ficou_gravida_r039 == 2, c("avc_q068")] = 0

```

# Decisão

Definir como iremos tratar os valores faltantes das variáveis de Pressão Alta, Colesterol Alto e Diagnostico de Diabetes:

```{r echo=FALSE}

perda_t <- as.data.frame(survey::svytable(~pressao_alta_q002 + colesterol_alto_q060 + diagnostico_diabetes_q030 , df))

print(paste0("quantidade total de diabéticos: ", sum(perda_t[perda_t$diagnostico_diabetes_q030 == 1, c("Freq")])) )
print(paste0("perda de diabéticos: ", sum(perda_t[perda_t$diagnostico_diabetes_q030 == 1 & (perda_t$pressao_alta_q002 == " " | perda_t$colesterol_alto_q060 == " "), c("Freq")])) )
print(paste0("porcentagem de perda de diabeticos: ", sum(perda_t[perda_t$diagnostico_diabetes_q030 == 1 & (perda_t$pressao_alta_q002 == " " | perda_t$colesterol_alto_q060 == " "), c("Freq")]) / sum(perda_t[perda_t$diagnostico_diabetes_q030 == 1, c("Freq")])  ))

print("")

print(paste0("quantidade total : ", sum(perda_t$Freq)))
print(paste0("perda total: ", sum(perda_t[ (perda_t$pressao_alta_q002 == " " | perda_t$colesterol_alto_q060 == " " | perda_t$diagnostico_diabetes_q030 == " "), c("Freq")])) )
print(paste0("porcentagem de perda total: ", sum(perda_t[(perda_t$pressao_alta_q002 == " " | perda_t$colesterol_alto_q060 == " " | perda_t$diagnostico_diabetes_q030 == " "), c("Freq")]) / sum(perda_t$Freq)))

```